最高法院刑事判決　　　　　　　　　 110年度台上字第5880號
上　訴　人　呂居萬
 
 

　　　　　　呂錦哲
 
 

上二人共同
選任辯護人　劉政杰律師
　　　　　　王文範律師
上列上訴人等因詐欺案件，不服臺灣高等法院中華民國110年6月
16日第二審判決（107 年度上易字第1597號，起訴案號：臺灣新
北地方檢察署105 年度偵續一字第61號），提起上訴，本院判決
如下：
    主  文
原判決撤銷，發回臺灣高等法院。
    理  由
一、本件原判決撤銷第一審之無罪判決，改判依想像競合犯之規
    定，從一重論處上訴人呂居萬、呂錦哲共同犯詐欺取財（另
    犯行使業務登載不實文書）各罪刑。固非無見。
二、惟查原判決事實係認定：址設新北市○○區○○路000 巷00
    號之佳陞陶瓷股份有限公司（下稱佳陞公司）與告訴人優加
    力實業有限公司簽立契約，由佳陞公司出售磁磚粉料予告訴
    人；上訴人呂居萬、呂錦哲父子為佳陞公司外包之運輸司機
    ，負責使用車牌號碼000-00號營業用大客車，輪流載運磁磚
    粉料至告訴人位於新北市○○區○○路00○0 號之廠區。然
    上訴人等明知其等未於原判決附表（下稱附表）所示送貨單
    上記載之時間，載送磁磚粉料至告訴人上開廠區，竟共同意
    圖為自己不法之所有，基於詐欺及行使業務登載不實文書之
    犯意聯絡，自民國102 年2 月23日起至同年4 月1 日止，分
    別向不知情之佳陞公司過磅人員取得如附表所示之送貨單及
    相關秤量單後，並在前揭送貨單上送貨員欄簽署其等之署押
    ，用以表示其等確有於附表所示之時間載送附表所示之貨物
    至告訴人上揭廠區，並於上開期間載送磁磚粉料至告訴人上
    揭廠區時，將上開不實之送貨單交予告訴人廠區主管張嘉銘
    、張智鈞及劉國書簽收後，再繳回佳陞公司，由佳陞公司持
    向告訴人請領貨款而行使，致使告訴人陷於錯誤，依據該等
    不實送貨單上所載粉料重量，共計支付新臺幣（下同 ）106
    萬3,391 元之貨款予佳陞公司（見原判決第1 、2 頁）。因
    認上訴人等係犯行為時刑法第339 條第1 項之詐欺取財及同
    法第216 條、第215 條之行使業務登載不實文書罪（見原判
    決第7 、11頁）。如果無訛，則：
  ㈠關於詐欺取財罪之主觀犯意部分，原判決係認上訴人等「共
    同意圖為自己之不法所有」；然就以詐術使告訴人陷於錯誤
    ，而依不實送貨單交付貨款，其受有貨款財物之人，並非上
    訴人等，而係第三人佳陞公司。則上訴人等係共同意圖為自
    己不法之所有，抑或為第三人之不法所有，前後即有矛盾。
    另依告訴人102 年12月27日告訴暨告發狀載，佳陞公司係以
    上開送貨單，從告訴人預付之貨款中扣除且支付完竣（見10
    3 年度他字第373 號卷第3 頁），原判決認係佳陞公司持該
    不實送貨單向告訴人請領貨款，致告訴人陷於錯誤，而支付
    上開貨款予佳陞公司。所為此部分事實之認定，與卷內資料
    不符，有證據上理由矛盾之違法。
  ㈡關於詐欺行為部分，原判決係認，佳陞公司人員以業務登載
    不實文書之送貨單，持向告訴人請領貨款而行使，致告訴人
    陷於錯誤，而支付不實送貨單之貨款。則行使不實送貨單請
    款，實行詐欺行為之人，係佳陞公司，並非上訴人等。原判
    決認上訴人等行使不實送貨單，向告訴人詐欺取得貨款，有
    事實與理由矛盾之違法。
  ㈢依偵查卷附筆錄，證人呂英欽、楊建達、劉錦榮分別就上訴
    人等如何送貨予告訴人之流程，及卷附送貨單、秤量單如何
    製作等，詳敘係由控管佳陞公司位於改制前桃園縣○○鄉○
    ○路0 ○0 號廠區出入之現場警衛楊建達、劉錦榮，指揮車
    輛過地磅，經輸入車號等資料，地磅電腦列印其內容後，在
    秤量單過磅員欄上親自蓋章，及於保管之佳陞公司空白送貨
    單上書寫送貨日期、公司名稱、品名、運送車號及重量等內
    容後，交由上訴人等司機在送貨員欄簽名；送貨單有5 聯，
    4 張給司機，1 張其等留下；秤量單有3 張，1 張給司機，
    其等留存2 張等情（見同上他字卷第113 、114 、178 、17
    9 頁）。
  ⒈如上開證人所言無誤，則本件送貨單及秤量單，係楊建達、
    劉錦榮從事業務所保管、製作之業務上文書，分係彼等填寫
    或操作地磅後所列印並用印者，尚非上訴人等司機業務上作
    成之文書。而原判決亦未認定該送貨單之內容，係上訴人等
    所填寫或製作，僅認定上訴人有在送貨單「送貨員」欄簽名
    （原判決第2 頁參照）。
  ⒉上訴人等於卷附送貨單「送貨員」欄上簽名時，依該送貨單
    上所載之文義，僅能表示上訴人等當日駕駛之車輛，所載運
    之貨物品名、重量及擬載送之對象，分別如該送貨單所載（
    見同上他字卷第11至37頁），於告訴人廠區主管張嘉銘等人
    在送貨單上表明簽收意旨之前，該上訴人等簽名之送貨單，
    尚無從憑以表示「上訴人等確有於附表所示之時間載送附表
    所示之貨物至告訴人廠區」之意思。原判決據此認定上訴人
    等，有以行使業務登載不實文書之一行為，同時詐欺告訴人
    ，使陷於錯誤而交付上開貨款價金予佳陞公司等情，即有違
    誤。
三、原判決以檢察事務官察看告訴人監視器結果，並未錄得上訴
    人等於如附表所示秤量單所載佳陞公司地磅電腦出廠時間後
    ，有於同日駕車送貨前往告訴人公司之畫面，因認上訴人等
    並未於附表所示日期送貨予告訴人（見原判決第4 至6 頁）
    。然：
  ㈠法院或檢察官因調查證據及犯罪情形，得實施勘驗。刑事訴
    訟法第212 條定有明文。檢察事務官察看監視器畫面之行為
    ，難認係該條所指之「勘驗」，記載其察看所得結果之筆錄
    ，亦非刑事訴訟法第42條所指之勘驗筆錄。原判決以臺灣新
    北地方檢察署檢察事務官察看告訴人之公司監視器畫面，認
    係「勘驗」，記載其察看結果之筆錄，認係「勘驗筆錄」（
    見原判決第5 、6 頁），於法有違。
  ㈡原判決以檢察事務官之上開察看結果及證人莊勝傑之證言，
    認監視器畫面右上方所示之時序為連續，日期畫面無剪接或
    片段刪除等影像異常之情事（見原判決第8 頁）。然莊勝傑
    另證稱：「102 年2 月16 日 至102 年4 月3 日這期間有重
    開機的狀況，可能是因為跳電或其他因素重開機」、「主機
    多次開機的情形可能再開機的期間就會沒有錄到」、「主機
    有開機的紀錄就表示有跳掉錄影的情形，至於跳掉多久就要
    從頭看到尾來做確認」（見原判決第8 、9 頁）。如果屬實
    ，依其邏輯推論，告訴人監視器主機於上開期間既有「多次
    開機」情形，必有「多次跳掉錄影」之結果，則監視器畫面
    之時序，如何可能連續無異常？如時序係連續，必表示該畫
    面之時序或時間，與實際之時間或時序不符，方屬合理。
  ㈢原判決以告訴人公司監視器錄影畫面之時間，與秤量單上記
    載上訴人等駕車進出佳陞公司之電腦時間（指地磅單電腦列
    印出來之時間），尚無證據有經時差校正一致之情，因認秤
    量單所載上訴人等進出佳陞公司之時間，與告訴人公司監視
    器畫面呈現之車輛進出時間，雖有相隔僅14分鐘或長達1 小
    時之異常，仍無從為有利上訴人等之認定（見原判決第10頁
    ）。
  ㈣原判決上開不利上訴人等之論述，均係以佳陞公司地磅人員
    開立之秤量單所載之時間真實，為其基礎，認其過磅時間無
    誤，並據以比較告訴人公司監視器畫面，推論上訴人等未於
    附表所示日期載運貨物給告訴人。惟依證人張嘉銘於偵查中
    稱：送貨單上之簽名都是他簽的，他確定有車進來送貨，才
    會簽名，沒有事後補簽過（見偵字卷第23頁背面）；證人張
    智鈞及劉國書等人，亦於偵查中證述原則上係看到車子，會
    當場確認簽收，僅於忙碌時始有補簽。就張嘉銘等人上開有
    利上訴人等之證述，何以不足採，並未據原判決詳敘其理由
    。有理由不備之違法。
四、以上或為上訴意旨所指摘，或為本院得依職權調查之事項。
    應認原判決有撤銷發回更審之原因。
據上論結，應依刑事訴訟法第397 條、第401 條，判決如主文。
中    華    民    國   110    年    12    月    1     日
                  刑事第八庭審判長法  官  李  英  勇  
                                  法  官  洪  兆  隆  
                                  法  官  楊  智  勝  
                                  法  官  吳  冠  霆  
                                  法  官  黃  瑞  華  
本件正本證明與原本無異
                                  書記官
中    華    民    國   110    年    12    月    2     日